臺灣高等法院刑事判決
110年度上訴字第2361號
上  訴  人  
即  被  告  陳羽  




上列上訴人因詐欺案件，不服臺灣新北地方法院109年度訴字第1
071、1216號，中華民國110年1月14日第一審判決（起訴及追加
起訴案號：臺灣新北地方檢察署109年度偵字第8784、9918、118
17、12399號），提起上訴，本院判決如下：
    主  文
原判決關於陳羽部分撤銷。
陳羽犯三人以上共同詐欺取財罪，共二罪，各處有期徒刑壹年貳
月；未扣案之犯罪所得新臺幣參仟元沒收，於全部或一部不能沒
收或不宜執行沒收時，追徵其價額；又犯三人以上共同詐欺取財
未遂罪，處有期徒刑壹年。應執行有期徒刑壹年陸月。
    事  實
一、陳羽、林彥伯、邱鼎祐、梁朝翔（林彥伯經原審判處有期徒
    刑1年，緩刑3年；邱鼎祐經原審判處有期徒刑1年2月，緩刑
    3年；梁朝翔經原審判處有期徒刑1年，緩刑3年，3人均未上
    訴而確定）及李芅瑱（已歿，業經臺灣新北地方檢察署檢察
    官不起訴處分確定），分別於民國109年2月間加入「鄭先生
    」、「葉仲廉」、「項林」等成年人所組成以實施詐術為手
    段，具有持續性、牟利性之有結構性詐欺集團之犯罪組織（
    下稱本案詐欺集團），並於集團內擔任取簿手、車手及收水
    之工作，接受集團指示前往指定地點，收受人頭帳戶之提款
    卡、存摺及遭詐騙之被害人所交付之款項，於收取款項完畢
    後再將贓款交付予集團成員，並分別收取不等之金額作為報
    酬。邱鼎祐、林彥伯、梁朝翔、陳羽加入詐欺集團後，即分
    別為下列犯行：
（一）邱鼎祐、林彥伯、梁朝翔、陳羽、李芅瑱與本案詐欺集團
      成員共同意圖為自己不法之所有，基於三人以上詐欺取財
      、洗錢之犯意聯絡，先由詐欺集團所屬成員於109年3月1
      日上午，撥打電話予蕭榮宗並冒充為其友人蔡東曉，佯稱
      ：因買屋貸款急需新臺幣（下同）15萬元周轉云云，致蕭
      榮宗陷於錯誤，依該集團成員指示於同年月2 日上午10時
      20分許，以臨櫃匯款方式，將15萬元匯入黃湘真（所涉幫
      助詐欺罪嫌部分，另案經臺灣新北地方檢察署檢察官為不
      起訴處分確定）所申辦臺灣商業銀行帳戶（下稱黃湘真帳
      戶，帳號詳卷）內。陳羽則依集團成員指示先於同年月1
      日某時許，至基隆市○區○○路000○0號之統一超商內，領取
      裝有黃湘真帳戶之提款卡及存摺之包裹後，於同日9時45
      分許，在基隆市月眉路「寶雅」百貨前交付予李芅瑱，李
      芅瑱即依集團成員指示，持黃湘真帳戶之提款卡，於同年
      月2日上午11時8分至16分許，在新北市○○區○○○路00號亞
      東醫院捷運站內之自動櫃員機分8次將詐騙款項15萬元提
      領一空，復依詐欺集團成員指示於同日上午11時54分許，
      在新北市○○區○○路0段00巷00弄0號前將贓款交付予「一層
      收水」梁朝翔，再由梁朝翔於同日中午12時10分許，在新
      北市板橋區四川路2段245巷19弄將贓款交付予「二層收水
      」邱鼎祐，隨即於同處由邱鼎祐再將贓款交付予「三層收
      水」林彥伯，詐欺集團成員綽號「皮哥」之男子再於該處
      附近向林彥伯收取上開贓款，其等將詐騙款項以現金型態
      轉移，藉此製造金流之斷點，使偵查機關難以追查勾稽帳
      戶金流及贓款去向，以此方式掩飾、隱匿該等詐欺犯罪所
      得之去向、所在。
（二）陳羽與本案詐欺集團成員共同意圖為自己不法之所有，基
      於三人以上詐欺取財、洗錢之犯意聯絡，先由詐欺集團所
      屬成員於109年3月1日下午3 時許，撥打電話予陳雪珠並
      冒充為其姪兒陳冠文，佯稱：因投資需要金錢云云，致陳
      雪珠陷於錯誤，依指示於109年3月2日上午11時56分許，
      匯款18萬3,000 元至林明義（所涉幫助詐欺罪嫌部分，另
      案經臺灣橋頭地方檢察署檢察官為不起訴處分確定）所申
      辦中華郵政股份有限公司大樹九曲堂郵局帳戶（下稱林明
      義帳戶，帳號詳卷）內。陳羽即依集團成員指示，持林明
      義帳戶之提款卡，於同日中午12時19分至30分許，在新北
      市○○區○○○路0段000號板橋南雅郵局自動櫃員機提領詐騙
      款項15萬元，並交付不詳之詐欺集團成員，再接續於同年
      月3日上午8時42分許持林明義帳戶提款卡，在新北市○○區
      ○○路00號板橋區農會信用部自動櫃員機，提領3 萬3,000
      元，惟尚未交付詐欺集團成員即遭警查獲，並扣得3萬元
      ，以此方式掩飾、隱匿該等詐欺犯罪所得之去向、所在。
（三）梁朝翔、陳羽、李芅瑱與本案詐欺集團成員共同意圖為自
      己不法之所有，基於三人以上詐欺取財、洗錢之犯意聯絡
      ，先由詐欺集團所屬成員於109年3月2日上午9時許，撥打
      電話予陳美伶並冒充為其胞弟之女友劉千佩，佯稱：因資
      金周轉急需用錢云云，致陳美伶陷於錯誤，依指示於109
      年3月3日上午10時28分許，匯款10萬元至陳雍凱（所涉幫
      助詐欺罪嫌部分，另案經臺灣臺南地方檢察署檢察官為不
      起訴處分確定）所申辦上海商業儲蓄銀行帳戶（下稱陳雍
      凱帳戶，帳號詳卷）內。陳羽即依集團成員指示，先於10
      9年3月3日上午某時，至新北市板橋區板橋捷運站置物櫃3
      29櫃20門領取由陳錫琥所放置、裝有陳雍凱帳戶之提款卡
      及存摺之包裹後（惟陳錫琥前應徵該詐騙集團之取簿手工
      作後，欲協助警方查獲該詐欺集團，於109年3月2日依該
      詐欺集團成員之指示至便利超商領取上開陳雍凱人頭帳戶
      之提款卡，並依指示於同年月3日9時許將該提款卡放置於
      上開置物櫃），遂遭警方查獲，即配合警方，依該詐欺集
      團成員指示，於同日上午9時45分許，在新北市○○區○○路0
      段000號前交付予李芅瑱，嗣李芅瑱遭警查獲後，亦配合
      警方依集團成員指示，持陳雍凱帳戶之提款卡，於同日上
      午11時9分至13分許，在新北市○○區○○路0段00號元大銀行
      樹林分行內自動櫃員機將詐騙款項10萬元提領一空，並依
      詐欺集團成員指示於同日上午11時30分許，在新北市樹林
      區後站街6巷口將贓款交付予負責收水之梁朝翔，欲以此
      方式掩飾、隱匿該等詐欺犯罪所得之去向、所在，然警方
      遂當場查獲梁朝翔並扣得現金10萬元而未遂。
二、案經蕭榮宗、陳雪珠訴由新北市政府警察局板橋分局報告臺
    灣新北地方檢察署檢察官偵查起訴。
    理  由
壹、程序部分：
一、關於違反組織犯罪防制條例之供述證據部分：
　　按組織犯罪防制條例第12條第1項中段規定：「訊問證人之
    筆錄，以在檢察官或法官面前作成，並經踐行刑事訴訟法所
    定訊問證人之程序者為限，始得採為證據。」係以立法排除
    被告以外之人於警詢或檢察事務官調查中所為之陳述，得適
    用刑事訴訟法第159條之2、第159條之3及第159條之5之規定
    ，故證人於警詢中之陳述，於違反組織犯罪防制條例案件，
    即絕對不具有證據能力，自不得採為判決基礎；準此，被告
    以外之人非在檢察官偵訊或法院審理時踐行具結程序所為之
    陳述，關於組織犯罪防制條例之罪，不具證據能力，惟上開
    規定，係排除一般證人於警詢陳述之證據能力之特別規定，
    被告於警詢之陳述，對被告本身而言，則不在排除之列（最
    高法院102年度台上字第2653號判決意旨參照），且該規定
    僅是針對違反組織犯罪防制條例之罪有關證據能力之特別規
    定，其他非屬組織犯罪防制條例之罪部分，其被告以外之人
    於審判外所為之陳述，不受上開特別規定之限制，仍應依刑
    事訴訟法相關規定，定其得否為證據（最高法院103年度台
    上字第2915號判決意旨參照）。查同案被告邱鼎祐、梁朝翔
    、林彥伯、李芅瑱、證人即告訴人蕭榮宗、陳雪珠、證人即
    被害人陳美伶、證人陳錫琥於警詢之陳述，就上訴人即被告
    陳羽而言，係屬被告以外之人於審判外之陳述，依前揭說明
    ，於被告違反組織犯罪防制條例部分，不具證據能力，不得
    採為判決之基礎，然就加重詐欺取財、洗錢等罪名，則不受
    此限制。另被告陳羽於警詢之陳述，對於被告自己而言，則
    屬被告之供述，為法定證據方法之一，自不在組織犯罪防制
    條例第12條第1項規定之排除之列，除有不得作為證據之例
    外，自可在有補強證據之情況下，作為證明被告自己犯罪之
    證據。
二、關於犯刑法第339條之4及洗錢防制法第14條第1項之罪之供
    述證據部分：
　　按上開組織犯罪防制條例第12條第1項中段規定，係以犯罪
    組織成員犯該條例之罪者，始足與焉，至於所犯該條例以外
    之罪，其被告以外之人所為之陳述，自仍應依刑事訴訟法相
    關規定，定其得否為證據（最高法院103年度台上字第2915
    號判決意旨參照）。次按被告以外之人於審判外之陳述，雖
    不符刑事訴訟法第159條之1至第159條之4之規定，而經當事
    人於審判程序同意作為證據，法院審酌該言詞陳述或書面陳
    述作成時之情況，認為適當者，亦得為證據；當事人、代理
    人或辯護人於法院調查證據時，知有第159條第1項不得為證
    據之情形，而未於言詞辯論終結前聲明異議者，視為有前項
    之同意，同法第159條之5第1項、第2項有明文規定。查本判
    決下列認定組織犯罪以外之事實所引用之本院作為得心證依
    據之被告以外之人於審判外陳述，經本院審理時逐項提示，
    檢察官、被告陳羽均同意作為證據而並未爭執，且未於言詞
    辯論終結前聲明異議，本院審酌各項證據作成時之狀況，尚
    無違法取得證據及證明力明顯過低等瑕疵，且與本案待證事
    實間具有相當關聯，作為證據充足全案事實之認定，應屬適
    當，依刑事訴訟法第159條之5第1項規定，均有證據能力。
    另本判決下列認定事實所引用之其餘證據，均經依法踐行調
    查證據程序，亦無違法取得、不得作為證據之情形或顯有不
    可信之情況，且均與本案具關連性，認以之作為證據應屬適
    當，故揆諸上開規定，認上揭證據資料均有證據能力。　　
貳、實體部分：
一、本案認定犯罪事實所憑之證據及理由：
　　訊據被告陳羽於本院審理中矢口否認有前揭加重詐欺取財等
    犯行，辯稱：我是因為找工作不慎被人利用，我當時不知道
    ，警察抓我告訴我，我才知道，我願意負責賠償云云。惟查
    ：
（一）上揭事實，業據被告與同案被告邱鼎祐、梁朝翔、林彥伯
      警詢、偵查及原審均坦承不諱（見偵字第9918號卷第11至
      14、21至24、41至45、95至97、109至111、115至117、13
      3-134頁，偵字第12399卷第29至31頁，偵字第11817號卷
      第13至17、95至96頁，偵字第8784號卷第97、103 頁，原
      審訴字第1071號卷第80至81、91、98至99、107、156、16
      6頁，原審訴字第1216號卷第106至107、116 頁），核與
      證人即同案被告李芅瑱於警詢、偵查之證述、證人即告訴
      人蕭榮宗、陳雪珠、證人即被害人陳美伶、證人陳錫琥於
      警詢之證述（除證明組織犯罪部分無證據能力以外部分）
      均相符（見偵字第9918號卷第31至35、49至50頁，偵字第
      11817號卷第19至23頁，偵字第8784號卷第22、24、26至2
      7、100頁），並有新北市政府警察局板橋分局搜索扣押筆
      錄、扣押物品目錄表、受理詐騙帳戶通報警示簡便格式表
      、內政部警政署反詐騙諮詢專線紀錄表、臺灣銀行無摺存
      入憑條存根、監視錄影畫面暨手機畫面翻拍照片、臺灣銀
      行南都分行109年4月10日南都營密字第10900012501號函
      暨其所附客戶資料及交易明細、林明義帳戶之客戶基本資
      料暨交易明細、陳雍凱帳戶之客戶基本資料暨交易明細、
      匯款單據、存摺封面暨內頁、交易明細、中華郵政股份有
      限公司109年4月8日儲字第1090083857號函暨其所附交易
      明細、板橋區農會109年4月7日板農（信）字第109000176
      0號函暨附件、新北市政府警察局板橋分局109年4月8日新
      北警板刑字第1093856646號函暨其附件、上海商業儲蓄銀
      行台北票據匯款處理中心109年4月23日上票字第10900098
      54號函暨其所附開戶明細及交易明細、車輛詳細資料報表
      在卷可稽（見他字卷第37、84至87 、91至95、99至103頁
      ，偵字第9918號卷第17至20、57至61、67、71至73頁，偵
      字第12399號卷第7、71至74、103至109、113、117、121
      至125、129至165、169至180頁，偵字第11817號卷第51至
      60、77至83頁，偵字第8784號卷第46至47、49至52、55、
      114至115、108至112、118-124、131至136頁），堪認被
      告陳羽前揭任意性自白核與事實相符，可堪採信，其於本
      院審理中翻稱其係被警察抓了才知道自己犯罪云云，顯係
      事後飾卸之詞，並不足採。
（二）綜上所述，本案事證明確，被告陳羽前揭犯行均堪認定，
      應依法論科。
二、論罪：
（一）按組織犯罪防制條例所稱之犯罪組織，係指3人以上，以
      實施強暴、脅迫、詐欺、恐嚇為手段或最重本刑逾5年有
      期徒刑之罪，所組成具有持續性或牟利性之有結構性組織
      ；而所稱有結構性組織，係指非為立即實施犯罪而隨意組
      成，不以具有名稱、規約、儀式、固定處所、成員持續參
      與或分工明確為必要，組織犯罪防制條例第2條第1項、第
      2項分別定有明文。又按組織犯罪防制條例係藉由防制組
      織型態之犯罪活動為手段，以達成維護社會秩序、保障人
      民權益之目的，乃於該條例第3條第1項前段與後段，分別
      對於「發起、主持、操縱、指揮」及「參與」犯罪組織者
      ，依其情節不同而為處遇，行為人雖有其中一行為（如參
      與），不問其有否實施各該手段（如詐欺）之罪，均成立
      本罪。然在未經自首或有其他積極事實，足以證明其確已
      脫離或解散該組織之前，其違法行為，仍繼續存在，即為
      行為之繼續，而屬單純一罪，至行為終了時，仍論為一罪
      。然刑罰責任之評價與法益之維護息息相關，對同一法益
      侵害為雙重評價，是過度評價；對法益之侵害未予評價，
      則為評價不足，均為法之所禁。又加重詐欺罪，係侵害個
      人財產法益之犯罪，其罪數之計算，核與參與犯罪組織罪
      之侵害社會法益有所不同，審酌現今詐欺集團之成員皆係
      為欺罔他人，騙取財物，方參與以詐術為目的之犯罪組織
      。倘若行為人於參與詐欺犯罪組織之行為繼續中，先後多
      次為加重詐欺之行為，因參與犯罪組織罪為繼續犯，犯罪
      一直繼續進行，直至犯罪組織解散，或其脫離犯罪組織時
      ，其犯行始行終結。故該參與犯罪組織與其後之多次加重
      詐欺之行為皆有所重合，然因行為人僅為一參與犯罪組織
      行為，侵害一社會法益，屬單純一罪，應僅就「該案中」
      與參與犯罪組織罪時間較為密切之「首次」加重詐欺犯行
      論以參與犯罪組織罪及加重詐欺罪之想像競合犯，而其他
      之加重詐欺犯行，祗需單獨論罪科刑即可，無需再另論以
      參與犯罪組織罪，以避免重複評價。是如行為人於參與同
      一詐欺集團之多次加重詐欺行為，因部分犯行發覺在後或
      偵查階段之先後不同，肇致起訴後分由不同之法官審理，
      為裨益法院審理範圍明確、便於事實認定，即應以數案中
      「最先繫屬於法院之案件」為準，以「該案件」中之「首
      次」加重詐欺犯行與參與犯罪組織罪論以想像競合。縱該
      首次犯行非屬事實上之首次，亦因參與犯罪組織之繼續行
      為，已為該案中之首次犯行所包攝，該參與犯罪組織行為
      之評價已獲滿足，自不再重複於他次詐欺犯行中再次論罪
      ，俾免於過度評價及悖於一事不再理原則。至於「另案」
      起訴之他次加重詐欺犯行，縱屬事實上之首次犯行，仍需
      單獨論以加重詐欺罪，以彰顯刑法對不同被害人財產保護
      之完整性，避免評價不足（最高法院109年度台上字第394
      5號判決意旨參照）。查本案詐欺集團於上開期間持續以
      實施詐術為手段向告訴人蕭榮宗、陳雪珠、被害人陳美伶
      行騙牟利，各次詐欺犯罪手段雷同，均係以詐騙他人金錢
      、獲取不法所得為目的，各依其分工即編織不實理由向告
      訴人蕭榮宗、陳雪珠、被害人陳美伶詐取金錢，透過上下
      聯繫方式指派工作：收取人頭帳戶、分配上開人頭帳戶提
      款卡、提領詐欺贓款、多次轉手收取詐欺贓款後轉交上游
      ，顯見本案詐欺集團係透過縝密之規劃與分工，成員彼此
      相互配合，而由多數人所組成，於一定期間內存續，以實
      施詐欺為手段而牟利之具有完善結構之組織，該當組織犯
      罪防制條例第2條第1項所稱之「犯罪組織」無疑。又被告
      陳羽於109年2月起加入本案詐欺集團，且於參與犯罪組織
      行為繼續中，與本案詐欺集團成員詐欺上開告訴人、被害
      人財物，且其於本案繫屬前，並無因參與本案詐欺集團之
      加重詐欺及參與犯罪組織犯行遭檢察官起訴而繫屬法院，
      有本院被告前案紀錄表在卷可查，揆諸前揭說明，被告陳
      羽自應就首次加重詐欺犯行，與其參與犯罪組織罪論以想
      像競合。
（二）按洗錢防制法業於105年12月28日修正公布，並於106年6
      月28日生效施行（下稱新法），新法第2條規定：「本法
      所稱洗錢，指下列行為：一、意圖掩飾或隱匿特定犯罪所
      得來源，或使他人逃避刑事追訴，而移轉或變更特定犯罪
      所得。二、掩飾或隱匿特定犯罪所得之本質、來源、去向
      、所在、所有權、處分權或其他權益者。三、收受、持有
      或使用他人之特定犯罪所得」，並參考FATF（即防制洗錢
      金融行動工作組織）建議，就其中採取門檻式規範者，明
      定為最輕本刑為6個月以上有期徒刑之罪，並將「重大犯
      罪」之用語，修正為「特定犯罪」；另增列未為最輕本刑
      為6個月以上有期徒刑之罪所涵括之違反商標法等罪，且
      刪除有關犯罪所得金額須在5百萬元以上者，始得列入前
      置犯罪之限制規定，以提高洗錢犯罪追訴之可能性。從而
      新法第14條第1項所規範之一般洗錢罪，必須有第3條規定
      之前置特定犯罪作為聯結，始能成立。然洗錢犯罪之偵辦
      在具體個案中經常祇見可疑金流，未必瞭解可疑金流所由
      來之犯罪行為，倘所有之洗錢犯罪皆須可疑金流所由來之
      犯罪行為已經判決有罪確定，始得進一步偵辦處罰，則對
      於欠缺積極事證足以認定確有前置犯罪，卻已明顯違反洗
      錢防制規定之可疑金流，即無法處理。故而新法乃參考澳
      洲刑法立法例，增訂第15條第1項特殊洗錢罪，特殊洗錢
      罪之成立，不以查有前置犯罪之情形為要件，但必須其收
      受、持有或使用之財物或財產上利益，無合理來源並與收
      入顯不相當，且其財物或財產上利益之取得必須符合上開
      列舉之三種類型者為限。易言之，第15條之特殊洗錢罪，
      係在無法證明前置犯罪之特定不法所得，而未能依第14條
      之一般洗錢罪論處時，始予適用。倘能證明人頭帳戶內之
      資金係前置之特定犯罪所得，即應逕以一般洗錢罪論處，
      自無適用特殊洗錢罪之餘地。例如詐欺集團向被害人施用
      詐術後，為隱匿其詐欺所得財物之去向，而令被害人將其
      款項轉入該集團所持有、使用之人頭帳戶，並由該集團所
      屬之車手前往提領詐欺所得款項得逞，檢察官如能證明該
      帳戶內之資金係本案詐欺之特定犯罪所得，即已該當於新
      法第14條第1項之一般洗錢罪；至若無法將人頭帳戶內可
      疑資金與本案詐欺犯罪聯結，而不該當第2條洗錢行為之
      要件，當無從依第14條第1項之一般洗錢罪論處，僅能論
      以第15條第1項之特殊洗錢罪。另過去實務認為，行為人
      對犯特定犯罪所得之財物或利益作直接使用或消費之處分
      行為，或僅將自己犯罪所得財物交予其他共同正犯，祇屬
      犯罪後處分贓物之行為，非本條例所規範之洗錢行為，惟
      依新法規定，倘行為人意圖掩飾或隱匿特定犯罪所得來源
      ，而將特定犯罪所得直接消費處分，甚或交予其他共同正
      犯，而由共同正犯以虛假交易外觀掩飾不法金流移動，即
      難認單純犯罪後處分贓物之行為，應仍構成新法第2條第1
      或2款之洗錢行為（最高法院108年度台上字第1744號、第
      2500號判決意旨參照）。查本案告訴人蕭榮宗、陳雪珠、
      被害人陳美伶均係因本案詐欺集團不詳成員施用詐術而陷
      於錯誤，進而分別依指示匯款至黃湘真帳戶、林明義帳戶
      及陳雍凱帳戶，本案詐欺集團即指示被告陳羽領取該等帳
      戶之提款卡，自行或將提款卡交予李芅瑱提領該等詐欺贓
      款，並依指示將該等款項交予本案詐欺集團不詳成員或梁
      朝翔，或依序交予梁朝翔、邱鼎祐、林彥伯，是本案詐欺
      集團均係利用將詐欺贓款匯入人頭帳戶，以現金領出後旋
      再轉交他人此等難以追查犯罪所得，且透過現金轉交製造
      多層次之資金斷點之方式，使偵查機關除藉由提款監視器
      錄影畫面鎖定車手、收水者外，難以再向上溯源，本案詐
      騙集團其餘共犯得以直接消費、處分，以掩飾不法金流移
      動，而達到隱匿該特定犯罪所得之去向、所在之結果，其
      目的即係為詐騙集團隱匿犯罪所得，自合於洗錢防制法第
      2條第2款「掩飾或隱匿特定犯罪所得之本質、來源、去向
      、所在、所有權、處分權或其他權益者」之洗錢行為，而
      構成同條例第14條第1項之普通洗錢罪。
（三）查被告陳羽於109年2月起加入本案詐欺集團，而本案詐欺
      集團係以實行詐欺為手段，所組成具有持續性及牟利性之
      結構性組織，是核被告陳羽就事實欄一（一）所為，係犯
      組織犯罪防制條例第3條第1項後段之參與犯罪組織、刑法
      第339條之4第1項第2款之三人以上共同詐欺取財罪及洗錢
      防制法第14條第1項之一般洗錢罪；就事實欄一（二）所
      為，係犯刑法第339條之4第1項第2款之三人以上共同詐欺
      取財罪及洗錢防制法第14條第1項之一般洗錢罪；就事實
      欄一（三）所為，係犯刑法第339條之4第2項、第1項第2
      款之三人以上共同詐欺取財未遂罪及洗錢防制法第14條第
      2 項、第1項之一般洗錢未遂罪。被告陳羽就事實欄一（
      一）至（三）犯行與本案詐欺集團成員間，均有犯意聯絡
      及行為分擔，均應分別論以共同正犯。被告陳羽在參與詐
      欺犯罪組織之繼續中，雖先後多次涉犯三人以上共同詐欺
      取財、一般洗錢犯行，因被告陳羽僅為一參與組織行為，
      侵害一社會法益，是被告陳羽參與犯罪組織之詐欺集團後
      ，所為事實欄一（一）所示之首次犯行，係一行為同時觸
      犯參與犯罪組織罪及三人以上共同詐欺取財罪、一般洗錢
      罪之想像競合犯，應從一重之三人以上共同詐欺取財罪處
      斷；就事實欄一（二）所示犯行，亦係以一行為同時觸犯
      數罪名，應從一重論以三人以上共同詐欺取財罪；就事實
      欄一（三）所示犯行，係以一行為同時觸犯數罪名，應從
      一重論以三人以上共同詐欺取財未遂罪。被告陳羽就事實
      欄一（一）至（三）所示犯行，犯罪時地相異，告訴人及
      被害人亦非相同，犯意各別、行為互殊，應予分論併罰。
      公訴意旨就上開事實雖僅論以加重詐欺取財罪或加重詐欺
      取財未遂罪，而未論及參與犯罪組織罪及一般洗錢罪或一
      般洗錢未遂罪，然此部分與經起訴之加重詐欺取財罪或加
      重詐欺取財未遂罪具有想像競合之裁判上一罪關係，為起
      訴效力所及，且經本院諭知法條並就所涉上開罪名併予辯
      論（見本院卷第167、179頁），已無礙於被告陳羽訴訟防
      禦權之行使，本院自得併予審理。
（四）刑之減輕：
　　1.被告陳羽就事實欄一（三）所示犯行，已共同著手於此部
      分詐欺之實行而不遂，為未遂犯，爰依刑法第25條第2項
      之規定，減輕其刑。
　　2.按想像競合犯之處斷刑，本質上係「刑之合併」，其所謂
      從一重處斷，乃將想像競合犯組成之評價上數罪，合併為
      科刑一罪，其所對應之刑罰，亦合併其評價上數罪之數法
      定刑，而為一個處斷刑。易言之，想像競合犯侵害數法益
      者皆成立犯罪，論罪時必須輕、重罪併舉論述，同時宣告
      所犯各罪名，包括各罪有無加重、減免其刑之情形，亦應
      說明論列，量刑時併衡酌輕罪部分量刑事由，評價始為充
      足，然後依刑法第55條前段規定「從一重處斷」，非謂對
      於其餘各罪可置而不論。因此，法院決定處斷刑時，雖以
      其中最重罪名之法定刑，做為裁量之準據，惟於裁量其輕
      重時，仍應將輕罪合併評價在內（最高法院108年度台上
      字第4405號、第3563號判決意旨參照）。次按組織犯罪條
      例第8條第1項規定：「犯（組織犯罪條例）第三條之罪自
      首，並自動解散或脫離其所屬之犯罪組織者，減輕或免除
      其刑；因其提供資料，而查獲該犯罪組織者，亦同；偵查
      及審判中均自白者，減輕其刑」；末按洗錢防制法第16條
      第2項規定：「犯（洗錢防制法）前2條之罪，在偵查或審
      判中自白者，減輕其刑」。據前所述，被告陳羽雖否認有
      何加重詐欺取財之主觀犯意，惟其於警詢、偵查、原審及
      本院均就其有接受指示領取黃湘真帳戶、林明義帳戶及陳
      雍凱帳戶之提款卡，自行或將提款卡交予李芅瑱提領該等
      詐欺贓款，並依指示將該等款項交予本案詐欺集團不詳成
      員或梁朝翔，或依序交予梁朝翔、邱鼎祐、林彥伯等參與
      本案詐欺集團犯罪組織經過、在組織內角色分工及洗錢之
      客觀事實詳予供述，應認被告陳羽對本案參與犯罪組織、
      洗錢等主要構成要件事實有所自白，原應就其所犯參與犯
      罪組織罪及洗錢罪，依上開規定減輕其刑，惟依前揭罪數
      說明，被告陳羽就事實欄一（一）至（二）所示犯行，均
      係從一重論處三人以上共同詐欺取財罪，就事實欄一（三
      ）所示犯行，係從一重論以三人以上共同詐欺取財未遂罪
      ，被告陳羽上開所犯參與犯罪組織罪、洗錢罪係屬想像競
      合犯其中之輕罪，揆諸前揭說明，僅由本院於後述依刑法
      第57條量刑時一併衡酌該部分減輕其刑事由。
三、撤銷改判及科刑審酌：
（一）原審認被告所犯事證明確，予以論罪科刑，固非無見。惟
      查：被告於本院矢口否認犯行，另於本院與被害人陳美伶
      已達成調解，原審未及審酌於此，容有未合。被告陳羽上
      訴意旨主張其不知情，願意賠償及請求從輕量刑云云，為
      無理由，惟原判決既有上開可議之處，自應由本院將原判
      決予以撤銷改判。爰以行為人之責任為基礎，審酌現今社
      會詐欺事件層出不窮、手法日益翻新，政府及相關單位無
      不窮盡心力追查、防堵，大眾傳播媒體更屢屢報導民眾被
      詐欺，甚至畢生積蓄因此化為烏有之相關新聞，被告陳羽
      仍不思依循正途獲取穩定經濟收入，反為本案詐欺集團之
      取簿手、收水等行為，所為實屬不該，且其犯後於警詢、
      偵查及原審坦認所犯，嗣於本院復矢口否認犯行，難認犯
      後態度良好，惟念及其加入本案詐欺集團為本案犯行之動
      機（因應徵求職而為本案犯行）、目的、手段、於本案犯
      行所擔任之角色、分工等犯罪情節暨告訴人蕭榮宗、陳雪
      珠、被害人陳美伶因此所受之損害，及其於原審與告訴人
      蕭榮宗達成調解、於本院與被害人陳美伶達成調解（被告
      陳羽如事實欄一（二）所示犯行之告訴人陳雪珠，經通知
      後未到場調解），其於110年10月18、20日僅分別匯款予
      告訴人蕭榮宗之妻王鳳琦共1,900元（1,000元、900元）
      、被害人陳美伶共1,900元（1,000元、900元）等情，而
      依卷附調解筆錄2份所載，被告陳羽願給付予告訴人蕭榮
      宗15萬元，應自109年11月起每月30日前分期給付5萬元，
      及被告陳羽應於110年11月1日前給付10萬元予被害人陳美
      伶，有原審法院109年度司附民移調字第1698號調解筆錄
      、本院110年度刑上移調字第68號調解筆錄、匯款申請書4
      份及本院公務電話記錄在卷可查（見原審訴字第1071號卷
      第139頁，本院卷第93、157、159、181至187頁，本院110
      年度刑上移調字第68號卷第23頁），併酌以告訴人蕭榮宗
      及其妻子王鳳琦就本案所表示之意見（見原審訴字第1071
      號卷第71至73、82、92、207頁，本院卷第157頁），被告
      陳羽所陳述之教育程度暨家庭生活經濟狀況等一切情狀，
      量處如主文第2項所示之刑，暨定其應執行之刑。
（二）按緩刑之宣告，除應具備一定條件外，並須有可認為以暫
      不執行刑罰為適當之情形，始得為之。法院行使此項裁量
      職權時，應受比例原則、平等原則等一般法律原則之支配
      ；但此之所謂比例原則，指法院行使此項職權判斷時，須
      符合客觀上之適當性、相當性及必要性之價值要求，不得
      逾越，用以維護刑罰之均衡；而所謂平等原則，非指一律
      齊頭式之平等待遇，應從實質上加以客觀判斷，對相同之
      條件事實，始得為相同之處理，倘若條件事實有別，則應
      本乎正義理念，予以分別處置，禁止恣意為之，俾緩刑宣
      告之運用，達成客觀上之適當性、相當性與必要性之要求
      （最高法院99年度台上字第7994號判決意旨參照）。查被
      告陳羽犯後於警詢、偵查及原審坦認所犯，其後於本院復
      矢口否認犯行，難認犯後態度良好，且其雖與告訴人蕭榮
      宗、被害人陳美伶達成調解（告訴人陳雪珠經本院通知後
      未到場調解），惟被告陳羽於本案宣判前，僅分別賠償1,
      900元、1,900元，難認其就本案犯行有善後、填補損害之
      意，經本院斟酌上情及全案情節後，認本件並無暫不執行
      被告刑罰為適當之情事，故認不宜為緩刑之宣告，併此敘
      明。
四、沒收：
　  按供犯罪所用、犯罪預備之物或犯罪所生之物，屬於犯罪行
　　為人者，得沒收之，但有特別規定者，依其規定；犯罪所得
    ，屬於犯罪行為人者，沒收之；前二項之沒收，於全部或一
    部不能沒收或不宜執行沒收時，追徵其價額；犯罪所得已實
    際合法發還被害人者，不予宣告沒收或追徵；宣告前二條之
    沒收或追徵，有過苛之虞、欠缺刑法上之重要性、犯罪所得
    價值低微，或為維持受宣告人生活條件之必要者，得不宣告
    或酌減之，刑法第38條第2項、第38條之1第1項前段、第3項
    、第5項、第38條之2第2項分別定有明文。查被告陳羽就其
    參與本案詐欺集團為詐欺犯行之報酬為每日1,500元，自其
    於109年3月1日至3月3日為警查獲時止，共計領取3,000元報
    酬（即領取事實欄一（一）即109 年3月1日、事實欄一（二
    ）即109年3月2日該日之報酬），業據被告陳羽於原審準備
    程序坦承在卷（見原審訴字第1071號卷第81頁），均未據扣
    案，均應依刑法第38條之1第1項、第3項規定予以宣告沒收
    ，並於全部或一部不能沒收或不宜執行沒收時，追徵其價額
    。至於被告陳羽為警所扣得之30,000元款項，為本案詐欺集
    團詐騙告訴人陳雪珠之詐騙贓款，業據被告陳羽於警詢供陳
    明確（見偵字第8784號卷第19頁反面），並有證人李芅瑱於
    警詢證述明確（見偵字第8784號卷第14頁），是該扣押款項
    應另依法發還予告訴人陳雪珠，附此敘明。
五、不予宣告強制工作：
　　按行為人一行為觸犯組織犯罪防制條例第3條第1項後段之參
    與犯罪組織罪及刑法第339條之4第1項第2款之加重詐欺取財
    罪，依刑法第55條前段規定從一重之加重詐欺取財罪處斷而
    為科刑時，於有預防矯治其社會危險性之必要，且符合比例
    原則之範圍內，由法院依組織犯罪防制條例第3條第3項規定
    ，一併宣告刑前強制工作（最高法院刑事大法庭108年度台
    上大字第2306號裁定意旨參照）。而對參與犯罪組織及加重
    詐欺取財等罪之想像競合犯，有無命強制工作之必要，應審
    酌：本案行為是否屬以反覆從事同種類行為為目的，且犯罪
    所得係行為人恃為生活重要資源之常業性犯罪，而具有行為
    嚴重性；行為人過去有無參與犯罪組織、加重詐欺之刑事前
    科紀錄，其發生之次數、密度等，是否彰顯行為人表現之危
    險性；行為人之生活能力、學識、職業經驗，是否足資為其
    復歸社會後，重營正常生活之基礎，助其檢束前非，而對其
    未來行為之改善具有期待可能性等情，予以綜合判斷。基於
    強制工作等保安處分，旨在彌補刑罰無法充分發揮、改善，
    行為人個人潛在危險性格之功能，造成犯罪防制網絡之破口
    ；是以制裁犯罪之手段，關於刑罰與保安處分二者之選擇、
    取捨，屬立法範疇，雖我國立法者，未就加重詐欺罪設有強
    制工作特別規定；然於上開犯罪行為人而言，所犯數罪既依
    想像競合犯規定，從較重之加重詐欺罪處斷，則於裁量應否
    適用組織犯罪防制條例規定，對被告諭知強制工作時，允宜
    考量強制工作之保安處分性質，僅屬刑罰之補充，審慎為之
    ，以避免重疊而流於嚴苛（最高法院109年度台上字第1048
    號判決參照）。查被告陳羽雖參與本案詐欺集團並為詐欺取
    財犯行，然其係聽從本案詐欺集團上游之指示為取得人頭帳
    戶提款卡、收取詐欺贓款等行為，均非屬居於詐欺集團之主
    導或管理之地位，又慮及其參與本案犯行之時間非長，之前
    亦無參與犯罪組織、詐欺取財、洗錢等前案記錄，有本院被
    告前案紀錄表在卷可查，且其於本院自陳目前從事清潔人員
    ，待遇每月26,000元（見本院卷第178頁），尚難認有遊蕩
    懶惰成習而犯罪之情，況其經本院量處如主文第2項所示之
    刑，已足完全評價及處罰其應負之罪責，應可對其產生矯正
    策勵之影響，故裁量後認無施以強制工作之必要，併此敘明
    。
據上論斷，應依刑事訴訟法第369條第1項前段、第364條、第299
條第1項前段，組織犯罪防制條例第3條第1項後段，洗錢防制法
第14條第1項、第2項，刑法第11條、第25條第2項、第28條、第3
39條之4第1項第2款、第2項、第55條、第51條第5款、第38條之1
第1項、第3項，判決如主文。
本案經檢察官曾忠己到庭執行職務。
中　　華　　民　　國　　110 　年　　12　　月　　 2　　日
                  刑事第十七庭  審判長法　官  鄭水銓
                                      法　官  黃雅芬
                                      法　官  沈君玲
以上正本證明與原本無異。
如不服本判決，應於收受送達後20日內向本院提出上訴書狀，其
未敘述上訴之理由者並得於提起上訴後20日內向本院補提理由書
（均須按他造當事人之人數附繕本）「切勿逕送上級法院」。
                                      書記官  曾彥碩
中　　華　　民　　國　　110 　年　　12　　月　　2 　　日
附錄：本案論罪科刑法條全文
中華民國刑法第339條之4
犯第 339 條詐欺罪而有下列情形之一者，處 1 年以上 7 年以
下有期徒刑，得併科 1 百萬元以下罰金：
一、冒用政府機關或公務員名義犯之。
二、三人以上共同犯之。
三、以廣播電視、電子通訊、網際網路或其他媒體等傳播工具，
    對公眾散布而犯之。
前項之未遂犯罰之。
　
組織犯罪防制條例第3條
發起、主持、操縱或指揮犯罪組織者，處 3 年以上 10 年以下
有期徒刑，得併科新臺幣 1 億元以下罰金；參與者，處 6 月以
上 5 年以下有期徒刑，得併科新臺幣 1 千萬元以下罰金。但參
與情節輕微者，得減輕或免除其刑。
具公務員或經選舉產生之公職人員之身分，犯前項之罪者，加重
其刑至二分之一。
犯第 1 項之罪者，應於刑之執行前，令入勞動場所，強制工作
，其期間為 3 年。
前項之強制工作，準用刑法第 90 條第 2 項但書、第 3 項及第
98 條第 2 項、第 3 項規定。
以言語、舉動、文字或其他方法，明示或暗示其為犯罪組織之成
員，或與犯罪組織或其成員有關聯，而要求他人為下列行為之一
者，處 3 年以下有期徒刑，得併科新臺幣 3 百萬元以下罰金：
一、出售財產、商業組織之出資或股份或放棄經營權。
二、配合辦理都市更新重建之處理程序。
三、購買商品或支付勞務報酬。
四、履行債務或接受債務協商之內容。
前項犯罪組織，不以現存者為必要。
以第 5 項之行為，使人行無義務之事或妨害其行使權利者，亦
同。
第 5 項、第 7 項之未遂犯罰之。
　
洗錢防制法第14條
有第二條各款所列洗錢行為者，處 7 年以下有期徒刑，併科新
臺幣 5 百萬元以下罰金。
前項之未遂犯罰之。
前二項情形，不得科以超過其特定犯罪所定最重本刑之刑。